臺灣士林地方法院民事判決                 99年度選字第7號
原      告  謝延龍
訴訟代理人  顏文正律師
複代理人    楊沛生律師
被      告  鍾義春
訴訟代理人  賈育民律師
上列當事人間請求當選無效之訴事件，本院於民國100年6月22日
言詞辯論終結，判決如下：
    主  文
原告之訴駁回。
訴訟費用由原告負擔。
    事實及理由
一、原告起訴主張：兩造同為臺北市99年度第11屆里長選舉北投
    區裕民里里長候選人。被告意圖使原告不當選，在99年11月
    27日投票日前一週，即自99年11月20日起至選前，陸續以未
    具名之不實文宣攻訐原告。復又以在網路之臺大批踢踢網站
    及噗浪網張貼不實、誇大的文章，誣指原告為兄弟掛，並率
    眾毆傷被告，致其無明顯外傷，而胰臟等均破裂，使選民誤
    認原告為暴力者，更使選民無法在短時間內查明事實。被告
    此種以詐術或其他非法方法之行為，終致造成選舉發生不正
    確的結果，爰依公職人員選舉罷免法第120 條第1 項第3 款
    ，被告有刑法第146 條第1 項之行為，而提起本件當選無效
    之訴。並聲明：被告於臺北市舉行之99年度第11屆北投區裕
    民里里長當選無效。
二、被告則以：原告所稱之黑函，係為被告競選服務團隊所集體
    創作之文宣，並非被告一人所製作，所列舉之事實亦屬「可
    受公評事項」，並無不法之情事。而台大PTT 實業坊及噗浪
    網站所發佈之訊息，則屬關心里長選舉之里民所為，與被告
    無涉。至於原告所稱遭被告傷害之事件，並非事實。反而是
    原告率同夥5-6 人將被告圍住，並以膝蓋及腳部重踢被告之
    腹部，被告逃回競選辦事處後倒地，經送臺北榮民總醫院急
    診，及翌日轉至臺北市立聯合醫院陽明院區住院診治，至99
    年11月29日始康復出院。嗣原告所提聯合報之報導及被告太
    太的呼籲，所述內容亦皆為真實無誤。再者，倘若被告所稱
    皆為不實指控，里民的眼睛是雪亮的，又怎會讓被告高票當
    選。是以，被告之行為並不該當以「詐術」而「使投票發生
    不正確之結果」，並無違反刑法第146 條之妨害投票正確罪
    ，原告竟據以提起當選無效之訴，實無理由等語置辯。並聲
    明：原告之訴駁回。
三、本件經兩造協議後簡化爭點如下：
  甲、兩造所不爭執之事項：
    (一)兩造同為台北市北投區裕民里99年度第11屆里長候選人，
      經選舉投票結果，被告得2,434 票，原告得1,708 票，由
      被告當選。
    (二)被告於99年11月20日散發未具名的文宣指「回饋金，你看
      到了沒？」「您享受過回饋金嗎？」、「為什麼我們都沒
      有？」、「偏偏有人當里長當久了，以為自己是做官的」
      （本院卷第18頁）。
    (三)被告於99年11月24日晚間七時許再散發文宣指「裕民里里
      民活動中心…不見了」、「政府每月有補助2.8 萬元給里
      民設立里民活動中心…現在變成私人的競選總部，如此公
      私不分」（本院卷第20頁）。
    (四)被告於99年11月24日散發以一群期待裕民里會更好的里民
      所製作之「里民心聲」，指「別的里有綠化、美化、社區
      清潔日、環保志工、獨居老人關懷據點，而我們呢？」之
      文宣（本院卷第21頁）。
    (五)被告於99年11月25日散發「做賊的喊抓賊！打人的喊被打
      ？」之文宣，指被告在99年11月24日晚上8 時40分在懷德
      街14巷21、23號樓梯口，遭原告率眾痛毆送醫急救（本院
      卷第31頁）。
    (六)被告之配偶在99年11月25日接受東森新聞採訪時，指上揭
      不爭執事項(二)(三)(四)(五)之文宣，均為被告之競選團隊所集體
      創作（本院卷第32-33 頁）。
    (七)原告於99年11月24日下午8 時43分27秒有撥打永明派出所
      張所長堅忍之手機0000000000。
  乙、兩造所爭執之事項：
    (一)被告是否於99年11月初曾親赴北投區公所政風室，向政風
      室主任鄭進隆詢問競選期間之裕民里里民活動場所之使用
      情形，經主任鄭進隆告以台北市政府民政局准予自99年11
      月1 日至99年11月30日止停止租用一個月？
    (二)99年11月24日晚上9 時49分在台大批踢踢實業坊及噗浪網
      二個平台網站上以「popolsanit（傾雁弄琴牙）」為名者
      ，以標題為「里長候選人被里長毆」等之貼文，是否為被
      告或競選團隊或其所屬黨部人員所為？若是，則該行為是
      否符合公職人員選舉罷免法第120 條第1 項第3款 所定之
      情事，而屬當選無效？
    (三)被告上揭不爭執事項(二)(三)(四)(五)之文宣，是否符合公職人員
      選舉罷免法第120 條第1 項第3 款所定之情事，而屬當選
      無效？
四、得心證之理由：
（一）按刑法第146 條第1 項所稱「以詐術或其他非法方法」，
      固係指除詐術外，其他一切非法律所允許之方法均屬之，
      並不以構成刑事法上犯罪之非法行為為限。惟該法所稱以
      詐術或其他非法之方法，使投票發生不正確之結果之行為
      ，係指所施用之詐術或其他非法方法，使開票之結果與實
      際投票情形不符，致發生不正確之結果，例如冒名投票或
      投開票所主任管理員、管理員將無效票認定為有效票等情
      形而言。苟開票結果與實際投票情形相符，即不屬刑法第
      146 條第1 項所稱之以詐術或其他非法方法使投票發生不
      正確之結果。是，刑法第146 條第1 項之規定，旨在確保
      投票之正確結果，避免投票所之結果，與真實之結果不相
      符合，用以保護國家辦理選舉之正確性，此與刑法第142
      條旨在保障選舉權之自由行使不同，是以必須對選務人員
      施以詐術或其他非法方法，使投票發生不正確結果或變造
      投票之結果者，始為刑法第146 條規範之對象。故選舉罷
      免法第120 條第1 項第3 款所列當選人「有刑法第146 條
      第1 項之行為」，應係指當選人本人或利用第三人對選務
      人員，或與選務人員以詐術或其他非法之方法，使投票發
      生不確之結果，或變造投票之結果而言（例如，將有選舉
      權人姓名故意漏列，使其無法投票，或使無選舉權人之姓
      名增列而參與投票；使虛設戶籍之選舉投票；使無選舉權
      人冒名投票或有選舉權人重複投票；隱匿選票；開票、唱
      票、計票作弊或變更開票之結果等）。至當選人對選舉權
      人或其他候選人實施詐術或相類似之非法方法，則不在此
      列（最高法院94年度台上字第1117號判決意旨可參）。查
      本件里長選舉，原告係主張被告以未具名之不實文宣，攻
      訐原告（如本院卷第18-21 頁），復又以在網路之台大批
      踢踢實業坊及噗浪網站張貼不實、誇大的文章，誣指原告
      率眾毆傷被告（詳本院卷第22-28 頁），使【選民】在短
      時間內無法查明事實，造成投票發生不正確的結果云云。
      然原告已自承本件里長選舉開票結果與實際投票情形並無
      不合，則縱如原告所言，被告曾為上揭其所指稱之選舉作
      為，惟其目的是在影響【投票權人】之投票意向，即係以
      有投票權人為對象，並非以選務人員為對象，故不論其文
      宣或網路之內容是否有不實之處，均無對選務人員施用詐
      術或其他非法方法之行為，核與刑法第146 條第1 項所規
      定之要件不符。從而，原告以有刑法第146 條第1 項之行
      為，援引公職人員選舉罷免法第103 條第1 項第3 款之規
      定，起訴請求判決宣告被告當選無效，難認有理由。
（二）本件被告之上揭選舉作為既與刑法第146 條第1 項所規定
      之要件不符。從而，兩造其餘爭點，於訴訟判決結果已不
      生影響，爰不再逐一論述，附此敘明。
五、綜上所述，被告並無原告所指刑法第146 條第1 項之行為，
    自未構成公職人員選舉罷免法第120 條第1 項第3 款所規定
    當選無效之事由。從而，原告依上述條款規定，請求宣告被
    告當選無效，為無理由，應予駁回。
六、本件事證已臻明確，兩造其餘攻擊、防禦方法及所提之證據
    資料，經本院審酌後，因認與本件判決之結果不生影響，爰
    不予以一一論列，併此敘明。原告另請求本院調閱證人即在
    網上貼文之馮虹璟之行動電話（0000000000）於99年11月23
    日至26日間之雙向通聯記錄及其基地台位置云云，惟本件待
    證事實已臻明確，經核無調閱之必要，故不予調查，再次敘
    明。
七、訴訟費用負擔之依據：民事訴訟法第78條。
中    華    民    國   100    年    7     月    5     日
                  民事第一庭  審判長法  官  俞慧君
                                    法  官  古振暉
                                    法  官  陳梅欽
以上正本係照原本作成。
如對本判決上訴須於判決送達後廿日內向本院提出上訴狀。如委
任律師提起上訴者，應一併繳納上訴審裁判費。
中    華    民    國   100    年    7     月    5     日
                                    書記官  羅伊安